【裁判字號】    99,易,1986
【裁判日期】    991029
【裁判案由】    詐欺
【裁判全文】
臺灣高雄地方法院刑事判決              99年度易字第1986號
公  訴  人  臺灣高雄地方法院檢察署檢察官
被      告  庚○○
選任辯護人  林夙慧律師（法律扶助基金會）
上列被告因詐欺案件，經檢察官提起公訴（99年度偵字第17957
號），本院判決如下：
    主  文
庚○○無罪。
    事  實
一、公訴意旨略以：被告庚○○可預見將自己所有之金融機構存
    款帳戶之存摺、提款卡及密碼等物提供予他人使用，可能幫
    助他人遂行詐欺取財之犯罪目的，竟仍基於幫助他人犯詐欺
    罪之不確定故意，前後於：(一)民國98年11月11日14時30分許
    ，在高雄市三民區○○○路5 號「麥當勞」速食店前，將其
    不知情母親邱碧雲所開設之中華郵政股份有限公司高雄鼓山
    郵局（下稱高雄鼓山郵局）帳號000-00000000000000號帳戶
    （起訴書誤載為高雄銀行鼓山分行帳號000-000000000000號
    帳戶）之存摺、提款卡及密碼等物，交予姓名年籍不詳綽號
    「阿志」（起訴書誤載為「阿龍」）之成年男子，並轉由姓
    名年籍亦不詳綽號「小蔡」（起訴書誤載為「阿順」）之成
    年男子及其等所屬詐騙集團使用。(二)98年11月12日16時20分
    許，在高雄市苓雅區○○○路164 號「肯德基」速食店前，
    再將其不知情母親邱碧雲所開設之高雄銀行分行帳號000-00
    0000000000號帳戶（起訴書誤載為高雄鼓山郵局帳號000-00
    000000000000號帳戶）之存摺、提款卡及密碼等物，交予姓
    名年籍不詳綽號「阿龍」（起訴書誤載為「阿志」）之成年
    男子，並轉由姓名年籍亦不詳綽號「阿順」（起訴書誤載為
    「小蔡」）之成年男子及其等所屬詐騙集團使用。嗣該詐騙
    集團取得邱碧雲前揭2 本帳戶之存摺、提款卡及密碼等物後
    ，即共同基於詐欺取財之犯意聯絡，由該詐騙集團成員，分
    別於：
（一）98年11月13日18時13分許，撥打電話予丁○○，先以「PC
      HOME網站購物會計人員」名義向其佯稱：因作帳錯誤，將
      在日後每期多扣款項，為此，會發函告知發卡銀行，銀行
      人員會再以電話核對個人身分資料，如此多扣的帳款就會
      取消云云，後再以「中國信託銀行客服專員」名義向其騙
      稱：需至自動提款機前操作，即可取消扣款等語，致丁○○不疑有他而陷於錯誤，遂於同日21時12分許，至自動櫃
      員機依其指示操作，因而遭詐騙轉帳新臺幣（下同）2 萬
      9,989 元至邱碧雲前揭高雄銀行鼓山分行帳戶內，嗣丁○○發覺有異而報警循線查知上情。
（二）98年11月13日20時33分許，撥打電話予甲○○，先以「PC
      HOME網站購物人員」名義向其佯稱：因1 筆1,560 元之信
      用卡消費款項遭設定成12期分期付款，需先得知是以哪家
      銀行刷卡消費，稍後會有該銀行人員與其聯絡云云，旋於
      同日時52分許，即再以「中國信託銀行人員陳小姐」名義
      向其騙稱：需至自動提款機前依指示操作，以確定是否為
      本人等語，致甲○○誤信為真而陷於錯誤，遂於同日21時
      15分許，至自動櫃員機依其指示操作，因而遭詐騙轉帳1
      萬3,989 元至邱碧雲前揭高雄銀行鼓山分行帳戶內，嗣
      甲○○查覺有異而報警循線查悉上情。
（三）98年11月13日21時許，撥打電話予戊○○，先後向其訛稱
      ：因網路購物線上帳款多扣款，先由發卡銀行人員確認基
      本資料後，再至自動提款機前依指示操作退款云云，致戊○○不疑有他而陷於錯誤，旋即於同日時39、55分許，至
      自動櫃員機依其指示操作，因而遭詐騙轉帳2 筆金額分別
      為100 元、1 萬6,666 元共1 萬6,766 元（起訴書誤載為
      1 萬6,676 元）至邱碧雲前揭高雄銀行鼓山分行帳戶內，
      嗣戊○○發覺有異而報警循線查悉上情。
（四）98年11月14日15時30分許，撥打電話予乙○○，向其騙稱
      ：先前網路購物時，因轉帳操作錯誤，設成分期付款方式
      ，需至自動提款機前依指示操作，方可解除設定云云，致
      乙○○誤信為真而陷於錯誤，旋即於同日16時58分、17時
      12分許，至臺北市大安區○○○路○ 段37號「元大銀行古
      亭分行」自動櫃員機依其指示操作，因而遭詐騙轉帳2 筆
      金額分別為1 萬7,017 元、5,777 元，共計2 萬2,794 元
      至邱碧雲前揭高雄鼓山郵局帳戶內，嗣乙○○發覺有異而
      報警循線查悉上情。
（五）98年11月14日15時54分許，撥打電話予己○○，先後向其
      騙稱：我是網路銀行賣家，因付款方式有誤，設定成分期
      付款，需先提供彰化銀行帳戶，並至自動提款機前依指示
      操作始可取消分期付款交易云云，致己○○信以為真而陷
      於錯誤，旋即於同日16時52分許，持友人潘家蓁所有的郵
      局提款卡至自動櫃員機依指示操作，因而遭詐騙轉帳2 萬
      9,988 元至邱碧雲前揭高雄鼓山郵局帳戶內。嗣己○○查
      覺有異而報警循線得知上情。
（六）98年11月14日17時14分許，撥打電話予丙○○，以「奇摩
      拍賣網站賣家」名義向其誆稱：購物時，因操作設定誤為
      約定轉帳，造成日後每月將固定扣款，需至自動提款機前
      依指示操作始可解除設定云云，致丙○○不疑有他而陷於
      錯誤，旋即於同日時33分許，至自動櫃員機依其指示操作
      ，因而遭詐騙轉帳6,012 元至邱碧雲前揭高雄鼓山郵局帳
      戶內。嗣丙○○發覺有異而報警循線查悉上情。因認被告
      涉犯刑法第339 條第1 項、第30條第1 項前段之幫助詐欺
      取財罪嫌等語。
二、按犯罪事實應依證據認定之，無證據不得認定犯罪事實。又
    不能證明被告犯罪者，應諭知無罪之判決，刑事訴訟法第15
    4 條第2 項、第301 條第1 項分別定有明文。又認定不利於
    被告之事實，須依積極證據，苟積極證據不足為不利於被告
    事實之認定時，即應為有利於被告之認定，更不必有何有利
    之證據。另按事實之認定，應憑證據，如未能發現相當證據
    ，或證據不足以證明，自不能以推測或擬制之方法，以為裁
    判基礎；又認定犯罪事實，所憑之證據，雖不以直接證據為
    限，間接證據亦包括在內，然無論直接或間接證據，其為訴
    訟上之證明，須於通常一般之人均不致於有所懷疑，而得確
    信其為真實之程度者，始得據之為有罪之認定，倘其證明尚
    未達到此一程度，而有合理性懷疑之存在時，即無從為有罪
    之認定，最高法院分別著有30年上字第816 號、40年臺上字
    第86號、30年上字第1831號、76年臺上字第4986號判例可資
    參照。次按刑事訴訟法第161 條已於91年2 月8 日修正公布
    ，其第1 項規定：檢察官就被告犯罪事實，應負舉證責任，
    並指出證明之方法。因此，檢察官對於起訴之犯罪事實，應
    負提出證據及說服之實質舉證責任。倘其所提出之證據，不
    足為被告有罪之積極證明，或其指出證明之方法，無從說服
    法院以形成被告有罪之心證，基於無罪推定之原則，自應為
    被告無罪判決之諭知，亦有最高法院92年臺上字第128 號判
    例意旨可參。
三、證據能力部分：
    按被告以外之人於審判外之陳述，雖不符刑事訴訟法第159
    之1 至第159 條之4 之規定，而經當事人於審判程序同意作
    為證據，法院審酌該言詞陳述或書面陳述作成時之情況，認
    為適當者，亦得為證據。當事人、代理人或辯護人於法院調
    查證據時，知有第159 條第1 項不得為證據之情形，而未於
    言詞辯論終結前聲明異議者，視為有前項之同意。刑事訴訟
    法第159 之5 定有明文。查本件檢察官、被告及其辯護人均
    對於本判決所引用之傳聞證據，同意作為證據，本院審酌上
    開證據作成時之情狀，並無違法或不當等情形，且與本案相
    關之待證事實具有關聯性，認為以之作為本案之證據亦屬適
    當，爰依前揭規定，認均應有證據能力。
四、公訴意旨認被告涉犯刑法第339 條第1 項、第30條第1 項前
    段之幫助詐欺取財罪嫌，無非係以被告之供述、證人即被害
    人丁○○、甲○○、戊○○、乙○○、丙○○及己○○於警
    詢時之證述、被告之母親邱碧雲前揭高雄銀行鼓山分行及高
    雄鼓山郵局之開戶資料及交易查詢清單、證人丁○○之98年
    11月13日中國信託自動櫃員機交易明細表及內政部警政署反
    詐騙諮詢案件紀錄表、證人甲○○之98年11月13日第一銀行
    自動付款交易明細表及內政部警政署反詐騙諮詢專線紀錄表
    、證人戊○○之98年11月13日郵政自動櫃員機交易明細表2
    紙及內政部警政署反詐騙案件紀錄表、證人丙○○之98年11
    月14日郵政自動櫃員機交易明細表及內政部警政署反詐騙諮
    詢專線紀錄表、證人乙○○之98年11月14日元大銀行自動櫃
    員機交易明細及內政部警政署反詐騙案件紀錄表、證人己○○友人潘家蓁之98年11月14日彰化銀行自動櫃員機交易明細
    表等證據資為論據。訊據被告固坦承有將其母親所申設之高
    雄鼓山郵局及高雄銀行鼓山分行之帳戶資料，於上揭所示之
    時間、地點交付予他人，惟堅詞否認有何幫助詐欺取財之犯
    行，辯稱：伊為找工作於99年11月10日見自由時報廣告版上
    ，有刊登應徵「機車外務人員（薪3 萬、自備交通工具）、
    電話0000000000號」之廣告，於是就以其持用之行動電話00
    00000000號撥打上開刊登之電話，當時對方自稱「阿順」之
    男子即表示他們公司是經營收放款，並說因公司上班時間只
    到下午，晚上收取的錢要由伊放入帳戶內，以方便讓公司直
    接從帳戶提出，所以要伊提供帳戶存簿及提款卡給公司審查
    ，如審查通過上班會再將帳戶資料還伊。伊於隔日11日19時
    30分許，在高雄市○○○路、大順路交岔路口將伊母親所申
    設之上開高雄銀行鼓山分行帳戶資料交予「阿順」派來之「
    阿龍」之男子，後來「阿順」表示該銀行帳戶無法使用，乃
    於同年月12日13時30分許，將上開銀行帳戶退回予伊，當日
    伊即偕同母親至銀行開通帳戶並變更密碼，並於同日16時20
    分許再至上開肯德基前，將開通之銀行帳戶資料給該名「阿
    龍」之男子，後來該「阿順」之男子即通知伊於15日上班，
    但15日該名「阿順」之男子的行動電話即撥打不通，才發現
    上開高雄銀行鼓山分行帳戶已被列為警示帳戶。伊因急尋工
    作，所以另於98年11月11日自由時報廣告版看到「金典影視
    娛樂（誠徵接送司機、跑趟人員、駐點司機、日薪3000~350
    0 、免備車）電話0000000000< 廣告商勿擾> 」應徵工作之
    廣告，遂以上開行動電話跟對方聯絡，當時1 位自稱「小蔡
    」之男子，向伊表示說他們是經營八大行業，係應徵搭載小
    姐上班的司機，要伊提供駕照影本、存簿影本及提款卡供審
    查，說小姐賺到錢後會將錢交給伊，由伊將錢匯入帳戶給公
    司，於是伊便於該日14時許與該「小蔡」之男子，約在高雄
    市○○○路5 號麥當勞見面。後來該「小蔡」派來1 位名叫
    「阿志」的人來向伊收取高雄鼓山郵局之帳戶資料及駕照影
    本，同年月13日便電話通知伊於16日上班，但15日後該名「
    小蔡」之男子行動電話即無法撥通，始發現該郵局帳戶亦被
    列為警示帳戶。伊僅純粹是為了找工作才將上開銀行、郵局
    帳戶資料交予他人，並無幫助詐欺取財之故意等語；其辯護
    人則以：被告係為謀職而交付上開其母親之銀行及郵局之帳
    戶資料予他人，無與其他人共同基於詐欺取財之犯意聯絡，
    應不成立詐欺取財之犯行等語。
五、經查：
（一）上開高雄鼓山郵局、高雄銀行鼓山分行之帳戶，係被告之
      母親邱碧雲所申設，此有中華郵政股份有限公司高雄郵局
      98年11月23日高營字第0982002944號函、高雄銀行鼓山分
      行98年11月26日高銀鼓字第0980000035號函檢附之開戶資
      料在卷可稽（警卷第78頁、第79頁、第81頁、第82頁）。
      又被害人丁○○於98年11月13日21時12分許、甲○○於98
      年11月13日21時15分許、戊○○於98年11月13日21時39分
      許、21時55分許、乙○○於98年11月14日16時58分許、17
      時12分許、己○○於98年11月14日16時52分許、丙○○於
      98年11月14日17時33分許，分別遭詐欺集團成員以電話謊
      稱網路購物付款方式有誤，致渠等陷於錯誤，而依指示分
      別匯款2 萬9,989 元（丁○○部分）、1 萬3,989 元（甲○○部分）、100 元、1 萬6,666 元（上開2 筆為戊○○
      匯款，共計1 萬6,766 元）、1 萬7,017 元、5,777 元（
      上開2 筆為乙○○匯款，共計2 萬2,794 元）、2 萬9,98
      8 元（己○○部分）、6,012 元（丙○○部分）至被告所
      交付之上開銀行、郵局帳戶內等情，亦據證人即被害人丁○○、甲○○、戊○○、乙○○、己○○、丙○○（下稱
      丁○○等6 人）於警詢時指訴綦詳，復有上開銀行、郵局
      帳戶往來明細查詢一覽表、內政部警政署反詐騙案件紀錄
      表、中國信託自動櫃員機交易明細表、第一銀行自動付款
      交易明細表、郵政自動櫃員機交易明細表、元大銀行自動
      櫃員機交易明細表、彰化銀行自動櫃員機交易明細表等資
      料附卷可佐（警一卷第34頁、第36頁、第39頁、第40頁、
      第44頁、第45頁、第49頁、第50頁、第54頁、第55頁，警
      二卷第13頁），是被告所交付上開其母親申設之銀行、郵
      局帳戶，確曾遭詐欺集團所使用，並向被害人丁○○等6
      人詐取前揭所述款項之事實，固堪認定。
（二）98年11月10日自由時報人事資訊G3版，刊登「機車外務人
      員（薪3 萬、自備交通工具）、電話0000000000號」之應
      徵工作廣告，另該報紙98年11月11日G6版，亦有刊登「金
      典影視娛樂（誠徵接送司機、跑趟人員、駐點司機、日薪
      3000~3500 、免備車）電話0000000000< 廣告商勿擾> 」
      徵人廣告乙節，有上開期日之自由時報G3版、G6版報紙各
      1 紙在卷可佐（偵一卷第45頁、第47頁、第53頁、第55頁
      ）；而被告所使用之行動電話門號0000000000號分別於98
      年11月10日、11日、12日、13日、15日、16日撥打上開廣
      告所刊登之行動電話0000000000共計24通，另分別於98年
      11月11日、12日、13日、14日撥打上開廣告所刊登之行動
      電話0000000000共計16通等情，亦有臺灣大哥大資料查詢
      單1 份附卷供查（偵一卷第17頁、第18頁），足徵被告所
      稱於98年11月10日、11日因找工作，見自由時報之求職廣
      告遂而撥打上開行動電話詢問之事實，應非子虛。本院審
      酌上開通聯紀錄，苟被告交付帳戶意在供他人管領使用，
      則僅須與他人聯絡約定交付之地點、時間即可，實無須於
      交付帳戶前後多次撥打對方之行動電話，甚且均有相當通
      話之秒數，此衡與一般提供帳戶予他人使用者，於交付帳
      戶後，即對帳戶去向未予聞問之常情不符，自難以被告交
      付帳戶資料之行為，逕而推認被告係基於提供他人使用之
      目的而為之。
（三）又被告供陳於98年11月15日、16日撥打上開行動電話0000
      000000號、0000000000號未果後，旋即於16日、17日至高
      雄市政府警察局鼓山分局內惟派出所報案，惟未獲受理，
      後於同年月27日上午11時47分許至臺灣高雄地方法院檢察
      署，以己看報紙應徵工作，而依對方指示交付上開銀行、
      郵局帳戶資料以供審查，嗣察有異，撥打對方電話未獲回
      應，遂向該署檢察官自首等情，有高雄市政府鼓山分局偵
      查隊偵查佐方仲之名片影本1 紙及上開期日詢問筆錄1 份
      供參（本院審訴卷第43頁，偵一卷第3 頁至第5 頁）。故
      觀諸上情，果被告確係交付帳戶予他人使用或交付時主觀
      上即可預見可能遭他人非法使用，則被告應無須積極向具
      有偵查權限之警察、檢察官供陳上情而自曝犯行，甚而致
      己觸犯誣告罪嫌此一不智之舉，是被告所辯帳戶係遭他人
      訛詞應徵騙取一節，亦尚屬可信。
（四）雖被告將上開高雄銀行、郵局帳戶之提款卡及密碼交付、
      告知予他人，嗣經做為詐欺被害人丁○○等6 人之詐騙工
      具等情，應屬事實而不容推移，惟被告應否論以詐欺取財
      罪之幫助犯，尚應審究被告是否有幫助他人為詐欺取財犯
      行之主觀犯意。而主觀犯意如何推定，不僅須以客觀條件
      加以判斷，個人因素所生之影響更應詳以衡量。而刑法上
      所謂之不確定故意（間接故意），係指行為人對於構成犯
      罪之事實，預見其發生而其發生並不違背其本意者而言，
      然行為人對於犯罪事實有所預見時，並不當然等同於其主
      觀上必然有不確定故意。蓋依刑法第14條第2 項規定「對
      於構成犯罪之事實，雖預見其能發生而確信其不發生者，
      以過失論」，顯見行為人此時尚有可能係存在所謂「有認
      識過失」之主觀情狀。而就交付帳戶與他人，嗣該帳戶遭
      他人用以實施詐欺犯行之犯罪態樣論之，行為人交付帳戶
      與他人，並因交付而取得不相當之財產上利益，該行為人
      能藉此直接獲取財產上利益且未期待日後得再將該等物品
      取回，固可合理推認該行為人於交付之時，對於該等物品
      日後即令遭不法使用乙事，應係不違背其本意，而於主觀
      上有不確定故意。惟若行為人於交付帳戶與他人之時，雖
      對於其交付之物品可能遭他人持作不法使用乙事有所認識
      ，然因其他情事，而於交付時認為該遭不法使用之情形不
      會發生時，則其主觀上應僅止於刑法上所稱之有認識過失
      ，即難遽認其有不確定故意。本院審酌被告所稱上開應徵
      工作、交付帳戶之過程，固不免多有疑義，然就一般社會
      大眾而言，是否確能自該等應徵工作、交付帳戶之方式有
      別一般情形，而於去電應徵或交付帳戶之時，隨即發覺係
      詐騙集團使用之手法，實與該人之智識能力、生活經驗、
      、反應優劣及詐騙集團所為說詞是否易使人受騙上當等諸
      多因素有關，並無從政府機關多有宣導，即謂一般社會大
      眾均能迅速察覺其中必有不法情事，而應一概論之。因本
      案發生時被告已逾45歲，且有債務纏身須積極還款，而以
      中年求職本即不易之立場觀之，在薪資優渥且遭誆稱允獲
      可立即上班之情形下，被告當下願意相信並交付提款卡及
      告知密碼，而未思及或未預見可能幫助他人詐欺取財之情
      形，即非不可採信。雖被告未曾獲面試，亦未知悉公司地
      點，即在上開地點交付帳戶資料，惟被告所應徵之工作與
      一般之正職上、下班之性質有所不同，對方以此為由而多
      方佯稱、推託不予告知，被告囿於迫切尋求工作以解決生
      活經濟壓力因素，先行交付帳戶資料，並待正式通知工作
      上班後再予詢問，亦難逕而推論與常情不合而應為被告不
      利之認定。故勾稽上開各情，被告並非基於提供他人使用
      之目的而交付上開之帳戶資料，更難遽認於交付上開帳戶
      之時，對於其帳戶日後可能遭不法使用乙事，必然有所預
      見，是公訴人所指被告應有交付帳戶資料，縱遭不法使用
      之情事發生，仍不違背其本意之不確定故意，即屬無憑，
      難予可採。
六、綜上，客觀上被告雖有提供銀行、郵局之提款卡及密碼予他
    人之事實，惟主觀上是否有幫助詐欺取財之犯意，因尚未達
    於通常一般之人均不致有所懷疑，而得確信其為真實之程度
    ，依刑事訴訟制度「倘有懷疑，即從被告之利益為解釋」、
    「被告應被推定為無罪」之原則，即難據以公訴人所憑之證
    據，而為被告不利之認定。此外，復查卷內並無其他積極之
    證據，足資認定被告確有幫助詐欺取財之主觀犯意或客觀行
    為，自屬不能證明被告犯罪，依首開說明，應為被告無罪之
    諭知。
據上論斷，應依刑事訴訟法第301條第1 項，判決如主文。
本案經檢察官顏漢文到庭執行職務。
中    華    民    國    99    年    10    月    29    日
                 刑事第十二庭   審判長法  官  黃建榮
                                      法  官  陳川傑
                                      法  官  林勳煜
以上正本證明與原本無異。
如不服本判決應於收受送達後10日內向本院提出上訴書狀，並應
敘述具體理由；如未敘述上訴理由者，應於上訴期間屆滿後20日
內向本院補提理由書（均須按他造當事人之人數附繕本）「切勿
逕送上級法院」。
中    華    民    國    99    年    10    月    29    日
                                      書記官  莊正彬

司法院資訊處製作；財團法人民間司法改革基金會備份。
